【裁判字號】    95,上易,344
【裁判日期】    950630
【裁判案由】    妨害兵役
【裁判全文】
臺灣高等法院高雄分院刑事判決         95年度上易字第344號
上  訴  人  臺灣高雄地方法院檢察署檢察官
被      告  甲○○
上列上訴人因被告妨害兵役案件，不服臺灣高雄地方法院95年度
易字第216 號中華民國95年4 月21日第一審判決（起訴案號：臺
灣高雄地方法院檢察署94年度偵字第28638 號），提起上訴，本
院判決如下：
     主  文
上訴駁回。
     理  由
一、公訴意旨略以：被告甲○○係三軍部隊教育召集令之應召員
    ，原住高雄縣大寮鄉○○村○○○路77號，其於不詳時間，
    遷出上開處所，無故不依規定申報，致使高雄縣後備司令部
    所發，指定應於民國94年10月26日上午8 時，前往高雄縣鳥
    松鄉衡山南巷1 號鐵衛營區報到之教育召集令無法送達，因
    認被告涉犯妨害兵役治罪條例第10條第3 項、第1 項第3款
    罪嫌。
二、按被告未經審判證明有罪確定前，推定其為無罪；犯罪事實
    ，應依證據認定之，無證據不得認定犯罪事實。又不能證明
    被告犯罪者，應諭知無罪之判決，刑事訴訟法第154 條、第
    301 條第1 項分別定有明文。次按，認定犯罪事實所憑之證
    據，雖不以直接證據為限，間接證據亦包括在內，然而無論
    直接證據或間接證據，其為訴訟上之證明，須於通常一般人
    均不致有所懷疑，而得確信其為真實之程度者，始得據為有
    罪之認定，倘其證明尚未達到此一程度，而有合理之懷疑存
    在時，即難遽採為不利被告之認定。又依刑事訴訟法第161
    條第1 項規定，檢察官就被告犯罪事實，應負舉證責任，並
    指出證明之方法。因此，檢察官對於起訴之犯罪事實，應負
    提出證據及說服之實質舉證責任。倘其所提出之證據，不足
    為被告有罪之積極證明，或其指出證明之方法，無從說服法
    院以形成被告有罪之心證，基於無罪推定之原則，自應為被
    告無罪判決之諭知，末按，後備軍人「意圖避免召集處理」
    ，而有居住處所遷移，無故不依規定申報者，處1 年以下有
    期徒刑，拘役或科新臺幣9 萬元以下罰金，妨害兵役治罪條
    例第10條第1 項第3 款定有明文；又後備軍人犯第1 項之罪
    ，致使召集令無法送達者，以避免召集論，分別依第5 條或
    第6 條科刑，同條例第10條第3 項亦定有明文；是依前開法
    條規定，本條例第10條第3 項規定「以避免召集論」須以犯
    第1 項之罪為前提，亦即行為人仍須具備「意圖避免召集處
    理」之主觀要件，始有適用之餘地，並非後備軍人一有居住
    處所遷移，無故不依規定申報，而有致召集令無法送達之結
    果即「以避免召集論」。申言之，妨害兵役治罪條例第6條
    第1 項係以「意圖避免教育召集」為構成要件，其「意圖」
    乃避免教育召集之特定意圖，同條例第10條第1 項之「意圖
    」，則係避免任何一種或數種召集均屬之，故行為人若未依
    規定申報遷移之新住處，而係出於避免任何召集或某一點閱
    召集以外之召集，致教育召集令無法送達，依該條例第10條
    第3 項即可以意圖避免（教育）召集論，而依同條例第6條
    第1 項科刑，而無庸另行證明第6 條第1 項之避免教育召集
    之特定意圖，此為第10條第3 項立法意旨及實益之所在。故
    第10條第3 項之「以意圖避免召集論；分別依第5 條或第6
    條科刑」之「意圖」應係指第5 條、第6 條針對特定召集加
    以避免之意圖，與同條第1 項之「意圖」未限於針對何種召
    集之情形自有不同。故第10條第3 項之適用自應以犯同條第
    1 項之罪，即有該第1 項之避免召集的意圖為要件，二者間
    並無循環論斷之問題，要難以此條例第10條第3 項有「以意
    圖避免召集論」之用語，即逕解為不以具備避免召集之主觀
    意圖為必要。又最高法院92年臺非字第404 號判決亦認：「
    91年6 月26日修正公布，同年月28日生效之妨害兵役治罪條
    例第10條第1 項係以『後備軍人意圖避免召集處理』為主觀
    要件，此主觀要件應依證據認定之，始得為適用法律之依據
    」。
三、公訴人認被告甲○○涉犯前開罪嫌，係以卷附之教育召集令
    、召集令交付通知書、高雄縣後備司令部列管後備軍人行方
    不明遷出未報移送法辦年籍表、被告戶籍地相片為論罪依據
    。被告則未曾於偵、審程序中到庭表示意見。經查，被告係
    高雄縣後備司令部列管之後備軍人，原設籍於高雄縣大寮鄉
    ○○村○○○路77號，嗣因遷出上開居住處所，致使高雄縣
    後備司令部所發，指定應於94年10月26日上午8 時整，前往
    高雄縣鳥松鄉衡山南巷1 號鐵衛營區報到之「博愛2451之1
    號」第0567號教育召集令，經高雄縣政府警察局林園分局忠
    義派出所警員謝青宏，於94年10月20日及同年月22日，依上
    址將教育召集令送達被告時，因被告遷移不明而無法送達等
    情，業據證人謝青宏於原審審理中證述明確，謝青宏並證稱
    : 被告久久回戶籍地一次，我聽鄰居說有時10或20日，有時
    1 或2 個月回去一次，他們全家已經跑路，欠錢的是他母親
    ，他家人也都沒有住那裡，唯獨被告偶爾回家（原審卷第26
    頁）等語，並有本件教育召集令、高雄縣後備司令部列管後
    備軍人行方不明遷出未報移送法辦年籍表、召集令交付通知
    書、被告戶籍地相片附卷可稽，是被告遷出上開戶籍地後，
    未依規定申報，致使前開教育召集令無法送達之事實，堪以
    認定。
四、關於被告有無避免召集處理之意圖，而符合妨害兵役治罪條
    例第10條第3 項、第1 項第3 款之罪之主觀構成要件乙節，
    查後備軍人遷移居住處所未依規定申報之原因及目的不一而
    足，諸如避債、避仇、至外地工作或生性疏懶等情，均有可
    能，並非僅止於「意圖避免召集處理」一端，自不得僅以被
    告明知或應知有此申報義務而未依規定申報，即遽予推認其
    係以避免召集處理為積極目的，而認定其主觀上有避免召集
    處理之意圖。況教育召集屬於短期召集，本件教育召集期間
    僅3 日（此有前開召集令可稽），而一般人非有特殊因素，
    通常不致僅為避免為期3 日之教育召集即故意遷離居住處所
    ，且甘冒刑事責任不依規定申報。再佐以我國社會現況，實
    際上並未居住於戶籍地之情形非少，如僅因被告具有後備軍
    人之身分，遽認其未據實遷移戶籍必係出於避免召集處理之
    意圖，顯有悖於一般生活經驗及論理法則。此外，公訴人亦
    未提出任何積極證據以資證明被告主觀上確有避免召集處理
    之意圖，自難為何不利於被告之認定。
五、原審因而認被告犯罪無法證明，而為無罪之諭知，認事用法
    並無違誤。檢察官上訴意旨，以「依後備軍人管理規則第7
    條第2 款規定，後備軍人應有戶籍遷出遷入或住址變更申報
    之義務，其退伍時，部隊長官必予耳提面命再三告誡叮嚀，
    被告對此應知之甚稔，應有隨時接受召集令之預期。被告退
    伍返鄉後不論其設籍何處，均有依法向後備軍人主管單位申
    報戶籍之義務，被告自退伍迄今未辦理戶籍遷出遷入或住址
    變更之申報，顯有避免召集處理之意圖。若如原判決所見，
    則後備軍人皆得以拒不申報戶籍遷出遷入或住址變更而逃避
    召集，並得以免受刑罰，則國家後備軍人之召集必無法實施
    」等語，指摘原判決不當。惟仍未能就被告有「避免召集處
    理」之主觀不法意圖為舉證證明，且證人謝青宏亦証稱被告
    偶有返家之事實足見其並無避免召集處理之意圖，故應認上
    訴無理由，應予駁回。
六、被告經合法傳喚，無正當理由不到庭，爰不待其到庭陳述，
    逕行判決。
據上論斷，應依刑事訴訟法第371 條、第368條，判決如主文。
本案經檢察官邱榮藏到庭執行職務。
中    華    民    國    95    年    6     月    30    日
                  刑事第八庭    審判長法  官  李炫德
                                      法  官  李淑惠
                                      法  官  簡志瑩
以上正本證明與原本無異。
不得上訴。
中    華    民    國    95    年    6     月    30    日
                                      書記官  白  蘭


司法院資訊處製作；財團法人民間司法改革基金會備份。
